臺灣高等法院民事判決　　　九十一年度上易字第七九二號
　　　上　訴　人　甲○○
　　　被　上訴人　乙○○
右當事人間請求損害賠償事件，上訴人對於中華民國九十一年五月十三日臺灣新竹地
方法院九十年度訴字第二三九號第一審判決提起上訴，本院判決如左：
    主    文
上訴駁回。
第二審訴訟費用由上訴人負擔。
    事    實
甲、上訴人方面：
一、聲明：
  (一)原判決不利於上訴人之部分廢棄。
  (二)右廢棄部分，駁回被上訴人在第一審之訴。
二、陳述：除與原判決記載相同者，茲引用之外，補稱：
  (一)被上訴人於原審自承其受傷後仍能正常作息，並開計程車，顯然被上訴人之左眼
    尚有機能，應未達重傷程度。刑案另案在審理中，請裁定停止本件訴訟程序。
  (二)上訴人原係從事婚喪喜慶節目安排，收入不穩定，現因景氣差而失業中，又有妻
    子及兩名子女須扶養，原審酌定精神慰撫金新台幣（下同）六十萬元實屬過高，
    且本件被上訴人所敘之傷害，顯與其受傷後決定不予治療之行為有因果關係，亦
    即被上訴人對此傷害之結果與有過失，應減輕或免除上訴人之賠償金額。
乙、被上訴人方面：
一、聲明：駁回上訴。
二、陳述：除與原判決記載相同者，茲引用之外，補稱：
　(一)刑事案件業經台灣高等法院九十年度上訴字第一一三九號判決。
  (二)上訴人受傷前後未開計程車，在保全公司以後轉至啟成公司，現只靠右眼視力，
    還在找工作中。
  (三)上訴人之房屋、汽車皆登記其妻之名義，並非無資力賠償。
    理    由
一、按民事訴訟法第一百八十三條規定：「訴訟中有犯罪嫌疑牽涉其裁判者，法院得
    在刑事訴訟終結前以裁定停止訴訟程序」。所謂訴訟中有犯罪嫌疑牽涉其裁判，
    係指在民事訴訟繫屬中，當事人或第三人涉有犯罪嫌疑，足以影響民事訴訟之裁
    判，非俟刑事訴訟解決，民事法院即無從或難於判斷者而言，例如當事人或第三
    人於民事訴訟繫屬中涉有偽造文書、證人偽證、鑑定人為不實之鑑定等罪嫌，始
    足當之。有最高法院七十九年台抗字第二一八號判例可資參照。本件民事事件中
　　上訴人是否有故意過失行為及被上訴人所受傷害之程度，均有相關卷證足供判定
　　，故無裁定停止本件訴訟程序之必要，核先敘明。
二、本件被上訴人起訴主張：上訴人於民國（下同）八十九年一月十日晚間九時五十
　　分許，在新竹市○○路○段七五宮廟會慶典廣場，因不滿被上訴人阻止其接送前
　　妻馮紫晶前往新竹縣峨嵋鄉石井村之宴會表演，而與被上訴人發生拉扯，進而基
　　於傷害之故意，以其身著之紅色外套朝被上訴人臉部揮擊洩憤，致被上訴人左眼
　　受有視網膜裂孔並視網膜剝離，視力僅餘手指數二十公分無法矯正之重傷害，爰
　　依民法第一百九十五條第一項前段之規定，請求上訴人賠償精神慰撫金等語。上
    訴人就前開事件發生時，兩造間有拉扯，其有以身著之紅色外套揮打到被上訴人
    ，以致被上訴人之額頭及眼睛受傷等情不爭執，惟以：上訴人之前開行為，並不
    致造成被上訴人發生一目失明之重傷結果；且被上訴人受傷後仍能工作，並能開
    計程車，顯然被上訴人之左眼尚有機能，應未達重傷程度；又上訴人已婚，育有
    二名子女，分別為十歲、七歲，係從事婚喪喜慶搭鐵架及節目安排，收入並不穩
    定，經濟能力實無法負擔被上訴人之高額請求，現又因經濟不景氣而失業中；被
    上訴人所敘之傷害，顯與其受傷後決定不予治療之行為有因果關係，亦即被上訴
    人對此傷害之結果與有過失，應減輕或免除上訴人之賠償金額；原審酌定之慰撫
    金過高等語，資為抗辯。
三、查被上訴人主張於八十九年一月十日晚間九時五十分許，在新竹市○○路○段七
　　五宮廟會慶典廣場，上訴人欲送被上訴人前妻馮紫晶前往新竹縣峨嵋鄉石井村之
　　宴會表演遭被上訴人阻止，上訴人因而以其身著之紅色外套朝被上訴人臉部揮擊
　　致被上訴人受傷等情，為上訴人所不爭執，復有行政院國軍退除役官兵輔導委員
　　會台北榮民總醫院（下稱榮民總醫院）診斷證明書一份、天主教湖口仁慈醫院診
　　斷證明書影本二份附卷可證（見台灣新竹地方法院檢察署八十九年度偵字第一一
　　五七號偵查影印卷），自堪信被上訴人此部分之主張為真實。
四、次查證人即被上訴人前妻馮紫晶於刑事庭調查及審理時均證稱：其當日有連絡上
　　訴人，表示不去石井村表演，要上訴人不用至新竹市七五宮廟會場所，其會請被
　　上訴人駕車來接，而在七五宮表演結束，被上訴人即要帶其回家，上訴人則表示
    要載其去石井村表演，兩造乃發生衝突，其乃自行離開，被上訴人嗣追上來與其
    一起走到被上訴人停車之處所，上訴人看到被上訴人要開車載其離開，又過來至
    被上訴人之車輛旁，其有勸兩造不要將事情弄得那麼僵，惟兩造各自要把其拉往
    相反方向，上訴人隨即用紅色夾克打被上訴人，有打到被上訴人之眼睛及額頭，
    後來其與被上訴人一起離開，有見到被上訴人額頭流血，被上訴人並稱眼睛有點
    刺痛，翌日下午其與被上訴人電話連絡，被上訴人即表示眼睛有問題等語（見台
    灣新竹地方法院八十九年度易字第四七一號刑事卷卷二第二一頁、第二二頁）；
    足見被上訴人經上訴人以其紅色外套揮打時，其額頭及眼睛均因而有受傷自明。
    次查被上訴人因遭上訴人前開以外套揮擊受傷後，即於翌日上午八時許至湖口仁
    慈醫院急診治療，而經該院初步診斷結果（急診室並無眼科）為左眼結膜出血，
    嗣於八十九年一月十二日門診，經該院詳細檢查結果，其左眼視網膜剝離，視力
    只能在一公尺處分辨手指數，因被上訴人係於同年一月十日外傷，故推定其剝離
    原因為外傷所致等情，亦有湖口仁慈醫院八十九年六月二十四日（89）湖仁醫病
    字第二二七號函暨所附被上訴人病歷影本、九十年八月二十日（90）湖仁醫病字
    第二八五號函附卷可考（見台灣新竹地方法院前開刑事卷第四二頁及本院九十年
　　度上訴字第一一三九號刑事卷第四八頁）；嗣被上訴人於八十九年二月一日轉往
　　榮民總醫院治療結果，發現為左眼外上方有視網膜裂孔，合併左眼五分之四視網
　　膜剝離等情，有榮民總醫院八十九年六月十四日（八九）北總眼字第０四九四六
　　號函暨所附病歷影本附卷可稽（見前開新竹地方法院刑事卷第三七頁）。又就被
　　上訴人之左眼現存視力、造成原因、有無治癒或改善可能，經國立台灣大學醫學
　　院附設醫院進行鑑定結果，認被上訴人係左眼罹患視網膜剝離，目前視力為眼前
　　四十公分可辨手動（小於萬國視力表０．０一），癒後不良等語，亦有該醫院九
　　十年十月四日（九十）校附醫秘字第二六八一九號函、九十年十月十九日（九十
　　）校附醫秘字第二七０一三號函附卷可考（見本院前開刑事卷第五二、五五頁）
　　。綜上觀之，被上訴人於八十九年一月十日受傷後，於八十九年一月十一日即至
　　天主教湖口仁慈醫院急診就醫，嗣於同年月十二日又至同醫院門診檢查，當時左
　　眼視力為只在顳側一公尺處可辨手指數；於八十九年二月一日轉往榮民總醫院檢
　　查治療結果，發現被上訴人之左眼外上方有視網膜裂孔，合併左眼五分之四視網
　　膜剝離，左眼視力僅手指數二十公分，無法矯正，嗣經國立台灣大學醫學院附設
　　醫院鑑定結果，亦認被上訴人目前視力為眼前四十公分可辨手動（小於萬國視力
　　表０．０一），癒後不良。按刑法第十條第四項第一款所稱「毀敗一目或二目之
　　視能」，謂之重傷；而所謂一目視能毀敗，係指一目視能完全喪失其效用而言（
　　最高法院二十五年度上字第四六八０號判例意旨參照）；而一目視能毀敗之重傷
　　害，應以器官之效用存否作為其判斷之標準，而非以生理上器官是否仍有部分殘
　　存，作為是否尚有機能及是否成立重傷害之標準，此參照最高法院二十九年度上
　　字第一三五號判例「手之作用全在於指上訴人將被害人左手大指、食指、中指砍
　　傷斷落，其殘餘之無名指、小指即失其效用，自不能謂非達於毀敗一肢機能之程
　　度」自明。查被上訴人之左眼視力為四十公分處可辨手動（小於萬國視力表０．
　　０一），即僅可在該距離辨別檢查者手掌揮動與否，實已完全無法辨識物體之形
　　貌，欠缺眼睛視物之機能，且無法矯正，自已喪失左眼之視能，應認已符合刑法
　　第十條第四項第一款之毀敗一目視能之重傷害程度。從而被上訴人主張其因上訴
　　人前開傷害行為導致其眼睛視網膜剝離並日漸惡化至小於萬國視力表０．０一，
　　已無法矯正而達重傷害程度等情，亦堪信為真實。上訴人稱被上訴人受傷後尚能
　　開計程車，未達重傷程度云云，為被上訴人所否認，上訴人未能舉證以實其說，
　　況依前述，被上訴人左眼確已達重傷程度，已堪認定，無再調閱地方法院開庭錄
　　音帶之必要，上訴人此部份所辯尚不可採。
五、上訴人雖另辯稱其前開以外套揮打被上訴人，並不致造成被上訴人之眼睛失明之
　　重傷結果，被上訴人不為積極之醫療，與有過失云云；按行為人之加害行為固應
　　與損害有因果關係，惟此所謂之因果關係，我實務上係採相當因果關係，即「無
　　此行為，雖必不生此損害；有此行為，通常即足生此種損害者，是為有因果關係
　　。無此行為，必不生此種損害；有此行為，通常亦不生此種損害者，即無因果關
　　係」；亦即依經驗法則，綜合行為當時所存在之一切事實，為客觀之事後審查，
　　認為在一般情形下，在此環境、有此行為之同一條件，均可發生同一之結果者，
　　則該條件即為發生結果之相當條件，行為與結果即有相當因果關係，反之，若在
　　一般情形下，有此一條件存在，而依客觀之審查，認為不必皆發生此結果者，則
　　該條件與結果並不相當，不過為偶然之事實而已，其行為與結果間即無相當因果
　　關係。審人體臉部上雙眼組織脆弱，被異物擊中，有視能毀敗可能，客觀上應為
　　上訴人所預見，而基於前述，被上訴人因遭上訴人持有拉鍊之外套揮打而致眼睛
　　受傷，於次日即前往天主教湖口仁慈醫院急診治療，發現被上訴人有左眼結膜出
　　血情形，翌日再至同醫院眼科門診經檢查後發現左眼視網膜剝離，視力只能在一
　　公尺處分辨手指數，並經該醫院推定原因為外傷所致，其後被上訴人又分別於八
　　十九年一月二十九日、同年一月三十一日至同醫院眼科門診治療等情，足見被上
　　訴人於前開受傷後，業已積極就醫，仍無法避免眼睛視力之惡化。次查被上訴人
　　嗣於八十九年二月一日轉往榮民總醫院眼科門診，經該院檢查發現被上訴人視網
　　膜裂孔較大，且視網膜剝離範圍已涵蓋黃斑部，如果進行手術，視網膜復位機會
　　大約可達百分之五十；但黃斑部已侵犯之視網膜剝離，且黃斑部臨床檢查結果有
　　水囊狀退化現象，視力恢復應該有限等情，並有榮民總醫院八十九年七月二十六
　　日北總行字第０六一九二號函附卷可按（見前開新竹地方法院刑事卷第五一頁
　　），再參照國立台灣大學醫學院附設醫院之前開鑑定結果，堪認被上訴人左眼所
　　受毀敗視能之重傷害，與上訴人於八十九年一月十日擊傷被上訴人左眼之行為，
　　有相當因果關係自明。雖被上訴人前開至榮民總醫院眼科就診時，該醫院曾建議
　　被上訴人於八十九年二月八日住院接受手術治療，但被上訴人其後並未接受手術
　　即自行出院等情；惟查被上訴人係曾因心肌梗塞接受過心導管手術，而不願接受
　　全身麻醉，也不願在局部麻醉下接受手術，始於八十九年二月九日辦理自動出院
　　；又因被上訴人視網膜裂孔較大，且視網膜剝離範圍已涵蓋黃斑部，如果進行手
　　術，視網膜復位機會大約可達百分之五十；但黃斑部已侵犯之視網膜剝離，且黃
　　斑部臨床檢查結果有水囊狀退化現象，視力恢復應該有限等情，亦分別有榮民總
　　醫院九十年七月二十五日（九十）北總行字第０七三四二號函（見本院前開刑事
　　卷第三六頁）、八十九年七月二十六日（八九）北總行字第０六一九二號函附卷
　　可考；另證人馮紫晶於本院受理前開刑事案件調查時亦證稱被上訴人至榮民總醫
　　院治療時表示其因有心肌梗塞毛病，麻醉對身體不好，始決定不開刀等語，足見
　　被上訴人未接受手術治療，係因其本身心臟有問題，曾接受過心導管手術，而心
　　臟有問題者，進行麻醉之危險更高，加以前開手術縱令成功視力恢復亦有限，始
　　選擇不進行手術，亦難認有何不當之處，無從認定被上訴人對損害之發生或擴大
　　與有過失，是上訴人此部分所辯亦不足採。
六、按因故意或過失不法侵害他人之權利者，負損害賠償責任；又不法侵害他人之身
    體或健康者，被害人雖非財產上之損害，亦得請求賠償相當之金額，民法第一百
    八十四條第一項前段、第一百九十五條第一項前段分別定有明文。查被上訴人既
    因上訴人之前開傷害行為而受有損害，從而其依據前開規定，請求上訴人應負損
    害賠償責任，自屬有據。被上訴人主張其因上訴人前開傷害行為，造成其除受有
    臉部左眼上方額頭撕裂傷一乘以一公分外，並有左眼結膜出血、左眼裂孔性視網
    膜剝離五分之四之傷害，嗣經多次治療結果，其左眼裂孔性視網膜剝離仍逐漸惡
    化，終致左眼視力成為僅眼前四十公分處可辨手動（小於萬國視力表０．０一）
    ，無法矯正之重傷害，終生無法復原，除治療過程造成之痛苦外，亦將會影響往
    後之工作及生活作息，以被上訴人年僅四十歲之年，即遭受一眼失明之不幸，其
    精神自遭受相當程度之痛苦，為此請求上訴人賠償精神上之慰撫金，參諸前開規
    定，自屬有據。本院斟酌被上訴人上開所受身體上及精神上之痛苦情形，以及本
    件肇事發生之原因，被上訴人於受傷之時係擔任保全工作，業已離婚，事發後曾
    工作一陣子，目前待業中，而上訴人則係專科畢業，已婚，有二名子女，於發生
    本件肇事時係從事婚喪喜慶搭鐵架及節目安排工作，收入視大、小月而定，大月
    平均收入為五、六萬元，小月為一萬餘元等一切情狀，認被上訴人於此部分請求
    精神慰撫金應以六十萬元為適當。
七、綜上所述，被上訴人基於侵權行為法律關係，請求上訴人給付在六十萬元之範圍
　　及該部分金額自起訴狀繕本送達翌日即八十九年五月二十四日起至清償日止按法
    定週年利率百分之五計算之利息部分，即屬有理由，應予准許。是則原審判命上
    訴人如數給付，並依聲請宣告假執行，於法並無不合。上訴意旨指摘原判決此部
    分不當，求予廢棄改判，為無理由，應予駁回。
八、據上論結，本件上訴為無理由，依民事訴訟法第四百四十九條第一項、第七十八
    條，判決如主文。
中　　　華　　　民　　　國　　九十一　　年　　十一　　月　　　七    　　日
　　　　　　　　　　　　　　　　臺灣高等法院民事第二庭
　　　　　　　　　　　　　　　　　　審判長法　官　尤　豐　彥
　　　　　　　　　　　　　　　　　　　　　法　官　翁　昭　蓉
　　　　　　　　　　　　　　　　　　　　　法　官　黃　嘉　烈
右正本係照原本作成。
不得上訴。
中　　　華　　　民　　　國　　九十一　　年　　十一　　月　　　八　　　　日
　　　　　　　　　　　　　　　　　　　　　書記官  倪　淑　芳
